【裁判字號】    94,交訴,252
【裁判日期】    950726
【裁判案由】    過失致死
【裁判全文】
臺灣臺南地方法院刑事判決             94年度交訴字第252號
公  訴  人  臺灣臺南地方法院檢察署檢察官
被      告  甲○○
上列被告因過失傷害案件，經檢察官提起公訴（94年度偵續字第
20號），本院判決如下：
    主  文
甲○○因過失傷害人，處拘役伍拾日，如易科罰金以銀元佰元
即新臺幣玖佰元折算壹日。
    事  實
一、甲○○考領有小型車普通駕駛執照，民國93年4 月26日15時
    10分許前某時，駕駛車牌號碼8R-7196 號自用小客貨車，沿
    國道3 號高速公路內側車道由南向北行駛，於當日15時10分
    許，行經該路379公里200公尺處（即中寮隧道），本應注意
    汽車行駛時，駕駛人應注意兩車併行之間隔，並隨時採取必
    要之安全措施，而依當時天候晴、隧道內有照明、路面鋪裝
    柏油、路面乾燥、無缺陷及無障礙物、視距良好，並無不能
    注意之情事，竟疏未注意，未與右側同向中線車道車輛保持
    安全間隔，嗣失控由內側車道偏入中線車道時，所駕駛上車
    輛右後保險桿擦撞行駛於右側中線車道由張淑姚所駕駛車牌
    號碼S3-9462 號自小貨車之左前保險桿，張淑姚車輛遭此撞
    擊，乃失控向外側車道滑出，進而衝過隧道維修步道續撞擊
    隧道內右側牆壁後，再由維修步道反彈停止於外側車道上，
    張淑姚因而受有頸部肌肉拉傷之傷害。甲○○於肇事後，在
    未有偵查犯罪職務之機關或公務員發覺其為犯罪人前，即向
    處理本件車禍事故，尚不知肇事者為何人之國道公路警察局
    第八警察隊內寮分隊員警賴文星、宋清吉等人供承肇事犯罪
    ，自首並接受裁判。
二、案經張淑姚之兄丙○○訴由臺灣臺南地方法院檢察署檢察官
    偵查起訴。
    理  由
一、程序部分─
  (一)按依刑事訴訟法第233條第2項規定，被害人已死亡者，得由
    其配偶、直系血親、三親等內之旁系血親、二親等內之姻親
    或家長、家屬告訴，但告訴乃論之罪，不得與被害人明示之
    意思相反。
    本件告訴人丙○○為被害人張淑姚之兄長，屬二親等內之旁
    系血親，依上開規定其於被害人死亡後即得於告訴期間內提
    出告訴，丙○○係於93年8月26日向臺灣臺南地方法院檢察
    署檢察官以言詞提出告訴，雖表示係告訴被告涉犯過失致死
    罪（參臺灣臺南地方法院檢察署93年度偵字第517號偵查卷
    第52頁）。然按告訴乃論之罪，告訴人祇須表示訴究之意思
    為已足，不以明示其所告訴者為何項罪名為必要，僅須依其
    所陳述之事實，客觀上已可認其有訴追之意思，仍屬合法之
    告訴，迭為最高法院73年度臺上字第5222號、74年度臺上字
    第1281號及90年度臺上字第7205號等判決意旨闡釋甚明。是
    此，告訴人丙○○雖提起過失致死之告訴，經本院審理結果
    認被告所犯係過失傷害罪，然依據前開說明，應認告訴人已
    對過失傷害部分提出合法告訴。再本件被害人於生前並無明
    示對被告過失傷害行為不提告訴之表示（參警卷第17頁至第
    19頁），故告訴人所為告訴行為依法有效，合先敘明。
  (二)證據能力方面：
  1.按被告以外之人於偵查中向檢察官所為之陳述，除顯有不可
    信之情況者外，得為證據，為刑事訴訟法第159 條之1第2項
    所明文。本件證人丁○○於偵查中向檢察官所為之陳述，因
    與審判中之陳述相符，即無前開有關傳聞例外規定之適用，
    故認其於偵查中所為之陳述，應無證據能力。
  2.被告以外之人（包括證人、鑑定人、告訴人、被害人及共同
    被告等）於審判中因死亡，其於司法警察調查中所為之陳述
    ，經證明具有可信之特別情況，且為證明犯罪事實之存否所
    必要者，得為證據，亦為刑事訴訟法第159 條之3第1款所規
    定；再被告以外之人於審判外之陳述，雖不符刑事訴訟法第
    159條之1至之4等4條之規定，而經當事人於審判程序（含準
    備程序）同意作為證據，法院審酌該言詞陳述或書面陳述作
    成時之情況，認為適當者，亦得為證據，同法第159條之5第
    1 項定有明文。立法意旨在於傳聞證據未經當事人之反對詰
    問予以核實，原則上先予排除。惟若當事人已放棄反對詰問
    權，於審判程序中表明同意該等傳聞證據可作為證據；或於
    言詞辯論終結前未聲明異議，基於尊重當事人對傳聞證據之
    處分權，及證據資料愈豐富，愈有助於真實發見之理念，且
    強化言詞辯論主義，使訴訟程序得以順暢進行，上開傳聞證
    據亦均具有證據能力。查：
    (1)證人即被害人張淑姚於司法警察調查中為陳述（參警卷第
      17頁至第19頁），其性質雖屬傳聞證據，惟因其已於93年
      4 月28日死亡，無法於法院審理中到庭再為陳述，本院審
      酌該筆錄係證人張淑姚於本件行車事故發生後，以被害人
      身分前往警局應詢所製作，故為上開筆錄作成時，顯無不
      當取供之情形，認為以之作為本案之證據亦屬適當，是其
      於警詢中之證言自具有證據能力。
    (2)卷附道路交通事故現場圖、道路交通事故調查報告表(一)、
      (二)（參警卷第1頁至第3頁），雖亦屬被告以外之人於審判
      外之陳述，屬於傳聞證據，且非被告以外之人於審判外向
      法官、於偵查中向檢察官或於檢察事務官、司法警察官或
      司法警察調查中所為之陳述，又係針對個案而製作，核與
      刑事訴訟法第159 條之4第1款所示之公務員職務上製作之
      紀錄文書或證明文書，或同條第2 款所示之紀錄文書或證
      明文書不符，亦與同條第3 款所示之文書有間，惟因被告
      及檢察官於本院準備程序處理有關證據能力之意見時，均
      同意將上開證據作為本案證據（參本院95年5 月30日準備
      程序筆錄第4 頁即審卷第45頁）。本院審酌上開文書係到
      場處理警員本其專業，觀察車禍現場再加以記載車輛位置
      、煞車痕、天候、光線、號誌、路面狀況等有關事實之書
      面資料，且因警員有據實記載之義務，性質上可信度極高
      ，再現場歷經相當時日，欲重建現場，勢不可能，實有尊
      重上開文書紀錄之必要，且因上開文書與待證事實具有關
      連性等情況，認為適當，應認依刑事訴訟法第159條之5第
      1項及第2項之規定，得為證據，而有證據能力。
  3.卷附丁○○中醫診所診斷證明書【參臺灣臺南地方法院檢察
    署94年度偵續字第20號偵查卷（下稱偵查卷）第17頁】，乃
    被告以外之人，即從事診斷醫師於審判外所為之書面陳述，
    屬於傳聞證據。又該診斷證明書，為民間醫院之醫師針對個
    案而製作之診斷書，雖與刑事訴訟法第159 條之4第1款所示
    之公務員職務上製作之紀錄文書或證明文書不符，亦與刑事
    訴訟法第159 條之4第2款所示之於通常業務過程不間斷、有
    規律而準確記載，大部分紀錄完成於業務終了前後，並未預
    見日後可能提供作為證據之紀錄文書或證明文書有間（該款
    之立法理由可參）。然查，醫師依醫師法第17條之規定，如
    無法令規定之理由，不得拒絕診斷書之交付，且若出具與事
    實不符之診斷書，依醫師法第28條之4第5款之規定，可處新
    臺幣100,000元以上500,000元以下罰鍰，並得併處限制執業
    範圍、停業處分1個月以上1年以下或廢止其執業執照；情節
    重大者，並得廢止其醫師證書，可知醫師出具之診斷書若有
    錯誤、虛偽，醫師之執業執照、醫師證書均可能因而廢止，
    是其正確性甚高，且司法機關隨時可以調取醫師依醫師法第
    12條規定而製作，並由醫師執業之醫療機構依醫療法第48條
    規定保存之病歷與之相互核對，設有錯誤，甚易發現並糾正
    。是以，醫師依醫師法第17條之規定出具之診斷書，應與公
    務員職務上製作之文書具有同等程度之可信性，屬於刑事訴
    訟法第159 條之4第3款所稱之其他於可信之特別情況下所製
    作之文書。準此，上開診斷證明書，既係醫師依醫師法第17
    條之規定出具之診斷書，而屬刑事訴訟法第159 條之4第3款
    所稱之其他於可信之特別情況下所製作之文書，自應認得為
    證據，而有證據能力。
  4.丁○○中醫診所病歷影本（偵查卷第24頁），雖為被告以外
    之人，即從事診斷之醫師於審判外所為之書面陳述，屬於傳
    聞證據，惟此乃從事業務之人於業務上製作，經常處於可受
    公開檢查之狀態，設有錯誤，甚易發現而予及時糾正之紀錄
    文書，應屬刑事訴訟法第159 條之4第2款所稱之紀錄文書，
    又查無證據證明上開病歷影本，顯有不可信之情況，揆諸刑
    事訴訟法第159 條之4第2款之規定，應認得為證據，有證據
    能力。
  5.傳聞法則乃對於被告以外之人於審判外之言詞或書面陳述，
    亦即針對被告以外之人於審判外以言詞或書面所為之供述證
    據而為之規範。卷附道路交通事故現場蒐證照片18幀（警卷
    第5 頁至第13頁），乃以科學、機械之方式，對於所拍攝內
    容所為忠實且正確之記錄，性質上並非供述證據，應無刑事
    訴訟法第159條第1項規定之適用。
  6.按鑑定人由審判長、受命法官或檢察官就下列之人選任1 人
    或數人充之：一就鑑定事項有特別知識經驗者。二經政府機
    關委任有鑑定職務者；鑑定之經過及其結果，應命鑑定人以
    言詞或書面報告；法院或檢察官得囑託醫院、學校或其他相
    當之機關、團體為鑑定，或審查他人之鑑定，並準用刑事訴
    訟法第203條至第206條之1規定，刑事訴訟法第198條、第20
    6條第1項、第208條第1項分別定有明文。本件行車事故之肇
    責，經臺灣臺南地方法院檢察署及本院分別送請臺灣省高屏
    澎區車輛事故鑑定委員會鑑定、臺灣省車輛行車事故覆議鑑
    定委員會鑑定，該等機關所為鑑定報告【參臺灣臺南地方法
    院檢察署93年度相字第517 號相驗卷（下稱相驗卷）第46頁
    至第48頁、審卷第33頁】，均有證據能力。
二、認定犯罪事實所憑證據及理由─
  (一)上開事實，業據被告甲○○於本院審理時供承不諱（本院94
    年12月13日、95年5月30日準備程序筆錄及95年7月12日審判
    期日筆錄），並有道路交通事故現場圖、道路交通事故調查
    報告表(一)、(二)及交通事故現場蒐證照片18幀（警卷第1 頁至
    第3頁、第5頁至第13頁）在卷可稽，堪認被告自白核與事實
    相符，可以採信。
  (二)依上開道路交通事故現場圖所載及蒐證照片所示，肇事路段
    為高速公路之隧道，其北向車道共劃分內側車道、中線車道
    、外側車道，共3 線道，並有維修人行步道，事故發生後，
    被告所駕上開自小客貨車係停放於中線車道與外側車道之間
    ，約在北向379 公里85公尺處，該車右後保險桿有擦痕、右
    前輪破損、左前輪脫落、引擎蓋掀開，並自北向379公里260
    公尺處起至該車輛停止點，依序有該車之擦地痕、擦撞左側
    隧道壁擦痕、刮地痕，其中擦地痕起點係位於內側車道上，
    經過北向中線車道，再向左至內側車道，繼於左側隧道壁產
    生擦痕，續向右衝造成刮地痕，並於右衝過程掉落左前車輪
    ；再被害人上開自小貨車則停放於外側車道上，約北上 379
    公里95公尺處，該車左前保險桿及右前車身均有撞損，並自
    北向379公里310公尺處起至379公里200公尺處止，依序有擦
    地痕、擦撞右側隧道壁擦痕，其中擦地痕起點係位於中線車
    道，並右至外側車道上，繼於右側隧道壁產生擦痕。是依現
    場圖所示，被告、被害人所駕駛車輛所產生之擦地痕於中線
    車道有交集。而參以被告、被害人於司法警察調查中所述，
    可認本件行車事故發生前，被告係行駛於內側車道上，被害
    人則行駛於中線車道上（參警卷第14頁、第18頁）。故依前
    開跡證顯示，足認被告所駕駛車輛由原所行駛內側車道偏入
    被害人所行駛中線車道時，因失控無法保持2 車安全間隔，
    所駕車輛右後保險桿與被害人左前保險桿發生碰撞無訛。
  (三)按汽車行駛時，駕駛人應注意兩車併行之間隔，隨時採取必
    要之安全措施，為道路交通安全規則第94條第3 項有明文。
    此為汽車駕駛人所應注意之義務，被告考領有小型車普通駕
    駛執照，有駕駛執照在卷可參（參警卷第30頁），其對上開
    規定自應知之甚詳。依卷附道路交通事故現場圖、道路交通
    事故調查報告表(一)、(二)所載，肇事當時天氣晴朗、隧道內有
    照明、路面鋪裝柏油、路面乾燥、無缺陷及無障礙物、視距
    良好，客觀上並無不能注意之情事，是被告如稍加注意必可
    避免事故發生，詎被告竟未保持安全間隔，因而與被害人車
    輛發生擦撞，其有未盡必要之注意義務，而應負過失之責任
    甚明。再者，依前所認，事故發生前被害人係駕車行駛於中
    線車道，而2 車撞擊地點係在中線車道幾近外側車道處，顯
    見被害人於發現被告駕車由內側車道失控偏近其所行駛之中
    線車道上，確曾試圖與被告保持適當行車間隔，然仍無法避
    免遭受被告擦撞，被害人就本件行車事故並無過失可言。
  (四)本件交通事故經臺灣臺南地方法院檢察署檢察官囑託臺灣省
    高屏澎區車輛行車事故鑑定委員會鑑定結果，認「被告駕駛
    小客貨車，由內車道失控駛入中車道為肇事原因；被害人駕
    駛小貨車無肇事因素」，有該鑑定委員會93年8 月13日高屏
    澎鑑字第931191號函附鑑定意見書在卷足按（參上開相驗卷
    第46頁至第48頁）；嗣本院再囑託臺灣省車輛行車事故覆議
    鑑定委員會鑑定結果，亦認同臺灣省高屏澎區車輛行車事故
    鑑定委員會上開鑑定結果外，僅認該鑑定意見文詞應改為「
    被告駕駛自小客貨車由內側車道失控偏入中線車道時，未與
    中線車道之直行車輛保持安全間隔，為肇事原因」等情，有
    該覆議鑑定委員會95年5月2日府覆議字第0950100222號函附
    審卷可佐（參審卷第33頁）。上開鑑定機關所認定被告過失
    原因與本院認定相符，自可採信，益證被告確有過失甚明。
  (五)被害人因本件行車事故受「頸部肌肉拉傷」之傷害，除有卷
    附丁○○中醫診所診斷證明書及病歷表足徵外（參偵查卷第
    17頁、第24頁），復據鑑定證人丁○○於本院審理時到庭結
    稱：「（脖子拉傷，依你判斷是什麼原因造成的？）其實像
    這種車禍造成脖子的傷害，我們稱為鞭甩，這種受傷很常見
    ，造成脖子的問題是很常見的‧‧‧所謂鞭傷就是受到撞擊
    ，身體遭受撞擊進而帶動脖子甩動，通常會拉傷受傷，有沒
    有其他的狀況造成，其實大家會針對車禍，就是車禍的撞擊
    才會這樣子」等語綦詳（參本院95年7 月12日審判筆錄），
    亦認被害人所受傷害與被告前開過失行為間，有相當因果關
    係甚明。
  (六)綜上，被告因駕駛疏失造成被害人受有傷害，事證明確，犯
    行堪予認定。
三、本院綜合警、偵卷所示證據，佐以鑑定證人丁○○、鑑定人
    乙○於本院審理所為證述內容，認公訴人起訴犯罪事實及認
    定被告所犯罪名，應予更正如下－
  (一)起訴書雖認定被告過失行為為「原應注意汽車駕駛人行駛於
    高速公路雙白實線路段時，不得任意變換車道，且不得超速
    行駛，竟疏未注意及此，因車速過快，由內車道失控駛入中
    車道」云云，惟依前開證據所示，並無法認定被告有變換車
    道不當之過失；況且依上開道路交通事故現場圖所載，被告
    所駕自小客貨車係於北上379公里260公尺處之內側車道即產
    生擦地痕，足見被告於駕車失控時，曾試圖以煞車方式將車
    輛導回原行駛之車道上，且依被害人於司法警察調查中所稱
    ：「對方車（指被告車）行駛內側車道，突然偏向我行駛的
    中線車道，我就立即變向右線避開，但對方的車仍將我的車
    逼向右側路肩‧‧‧」等語（參警卷第18頁），亦可證被告
    係因失控方自所行駛之車道偏入被害人車道上，則公訴人認
    被告有不當變換車道之過失，與事證相悖，自無可取。
  (二)公訴人認被告有超速行駛之過失，惟參諸公訴人所提出證據
    名稱及待證事項，均未提及如何認定被告有超速，且經本院
    審酌前開證據，僅可認定被告有未保持安全間隔之過失而已
    ，復為公訴檢察官於本院準備程序所認同（參本院95年5 月
    30日準備程序筆錄第2頁即審卷第43頁）。
  (三)公訴意旨另以被害人事後因頸部肌肉拉傷，其原有右側椎動
    脈之動脈瘤因此逐漸破裂，導致蜘蛛膜下腔出血，於同月28
    日10時許死亡，而認被害人死亡與本件交通事故有因果關係
    ，繼認被告應依刑法第276條第1項過失致死罪嫌論處云云。
    然查：
  1.公訴人認被告有過失致死罪嫌，係以臺灣臺南地方法院檢察
    署相驗屍體證明書，及法務部法醫研究所93年6 月30日法醫
    理字第0930001664號與同所94年1 月24日法醫理字第093000
    4179號函附鑑定意見書，認被害人死亡原因係右側椎動脈瘤
    破裂所引起，並執丁○○中醫師於偵查中之證詞為據。
  2.被害人於本件行車事故發生後翌日（即27日）前往丁○○中
    醫診所治療時，雖曾主述頸部酸痛不舒服，經鑑定證人丁○○施以診療，確認該部位有壓痛情形，並酌以被害人自述係
    於前一日發生交通事故，乃認定被害人所受脖子拉傷之傷害
    ，係車禍鞭甩造成鞭傷（即身體受到撞擊，進而帶動脖子甩
    動造成拉傷），而被害人除受該傷害外，並無其他明顯外傷
    ，為鑑定證人丁○○結證明確（參本院95年7 月12日審判筆
    錄），且依卷附被害人就診治療後之診斷書，僅載明「頸部
    拉傷」，再該診所病歷表係記載「病名：肌痛及肌炎」、「
    頸部酸痛已數天、筋緊、胸悶、曾車禍受傷、斜方肌壓痛」
    等情（參偵查卷第17頁、第24頁）。是依鑑定證人丁○○之
    前開證言、診斷證明書及病歷表所載，僅可認定被害人受有
    頸部肌肉拉傷之傷害。至於造成被害人死亡之右側椎動脈瘤
    破裂，是否係本件交通事故所引起，有無因果關係？即公訴
    人所認被害人所受前開頸部肌肉拉傷可否造成右側椎動脈瘤
    破裂，終致蜘蛛膜下腔出血而死亡，為本件被告應否負過失
    致死之爭點。
  3.臺灣臺南地方法院檢察署檢察官因認被害人死因待查，須解
    剖鑑定，乃囑託法務部法醫研究所鑑定，據該所鑑定結果認
    「經解剖結果，發現右側椎動脈於腦幹底部接近基底動脈處
    有一個動脈瘤破裂併大腦和小腦及橋腦、延腦和頸部脊髓均
    有蜘蛛膜下腔出血，但無腦挫傷或脊髓挫傷，心臟輕度擴大
    ，腎臟有部分腎絲球纖維化，毒化學檢驗於血液中檢得中低
    度酒精，無任何致死毒藥物被檢出，故死者之死亡原因為右
    側椎動脈之動脈瘤破裂，因其出血均為新鮮出血，且無腦挫
    傷或脊髓挫傷，故死亡方式應為『自然死』，與死亡前兩日
    所遭遇之車禍無相關」等語，有該所93年6 月30日法醫理字
    第0930001664號函附鑑定意見書可參（參相驗卷第34頁至第
    39頁），是依前開鑑定結果，似排除本件交通事故與被害人
    死亡間具有相當因果關係，臺灣臺南地方法院檢察署檢察官
    爰據該鑑定結果，對被告過失致死犯行為不起訴處分（93年
    度偵字第9569號不起訴處分書）。
  4.嗣因告訴人對該不起訴處分聲請再議，經臺灣高等法院臺南
    分院檢察署再針對被害人死因，併送告訴人所提出學者黃俊
    一所著「脊髓外傷」一文（刊載於臨床醫學月刊），再次函
    詢法務部法醫研究所，據該所函覆認：「(一)‧‧‧綜上車禍
    過程始末，研判該車（被害人車）似未有明顯打滑失控，以
    致於有大角度旋轉（通常90度以上甚至360 度），亦無證據
    支持有遭他車自後方追撞或正面與他車撞擊之情況。以上諸
    點推定似無明顯與來函所附臨床醫學月刊中所載各項脊髓外
    傷機轉（包括過度彎曲、過度伸張、旋轉、壓迫‧‧‧等）
    之情事，且鑑定人於解剖過程，亦未曾發現死者（即被害人
    ）頸椎有如該文獻所提之韌帶斷裂、出血、椎體脫落或是骨
    折等諸傷害。(二)動脈瘤破裂之危險因子中高血壓居於重要地
    位，惟非唯一原因；正常人血壓本來就會有高低起伏，並非
    如一水平線狀毫無改變。有許多原因會影響血壓，諸如興奮
    、恐懼、悲傷等情緒因子或是運動、熬夜、飲酒、藥物，甚
    至外界環境溫度改變等皆足以造成血壓升降。依無高血壓疾
    病史似不可排除血壓陡升造成動脈瘤破裂之可能性。自車禍
    發生時間到死者之死亡時間逾30小時（來函所附檢方相驗卷
    中死者之友人曾述兩人於4月27日晚上21時許尚共食麻辣火
    鍋，22時許方分手回家），此段期間可能無傷害事件發生，
    但的確無法排除任何可能引起血壓波動事件發生之可能性；
    在此長久期間，鑑定人並無足夠證據顯示有其他外力因素造
    成死者動脈瘤破裂，故將其破裂推斷疾病本身因素。(三)鑑定
    人曾於顯微鏡下檢視死者之大腦、小腦、延腦、橋腦、脊髓
    等部分之組織病理切片，皆發現具蜘蛛膜下腔出血，且這些
    出血均只有紅血球聚集而未發現有白血球聚集現象（活人通
    常出血1小時以上即逐漸有白血球聚集現象出現），動脈瘤
    管壁破裂處亦然，故可推斷自動脈瘤破裂到死者死亡應未逾
    1小時。故推定「因其出血均為新鮮出血，且無腦挫傷或脊
    髓挫傷」。(四)依文獻椎骨動脈深埋於頸部肌肉深層及椎骨雙
    側間而進入顱腔，椎骨動脈較易遭受撕裂傷於頸部上三分之
    一段，且需要有強大外力。由於死者張淑姚生前就醫有關頸
    部拉傷之診斷證明，若具有證據能力及證明力，且推定為93
    年4月26日車禍所造成，則無法完全排除該動脈瘤在車禍瞬
    間之撞擊力造成動脈瘤挫傷而未達破裂之程度，此挫傷損傷
    程度漸次造成動脈瘤死亡前之管壁破裂，形成新鮮出血，最
    後可能因蜘蛛膜下腔出血死亡。若依以上所示之證明力，則
    死者之死亡與車禍可有因果關係，死亡方式可為『意外』」
    等語，有該所94年1月24日法醫理字第0930004179號等函覆
    在卷可參（參偵查卷第9頁至第11頁），依該函覆(四)所述，
    疑或認定本件行車事故與被害人死亡間，有相當因果關係。
  5.基此，本院認法務部法醫研究所對被害人死因所為前開鑑定
    及函覆結果，有齟齬之處，繼認公訴人於起訴書引用證據方
    法及待證事項，亦有矛盾之處，應再由公訴人負舉證責任，
    經檢察官聲請詰問鑑定人即法務部法醫研究所之法醫師乙○
    ，據其到庭佐以被害人解剖幻燈片陳述結果（參本院95年 7
    月12日審判筆錄），本院認被害人死亡與本件行車事故間並
    無相當因果關係，而酌以該鑑定意見略以：
    (1)死者（即被害人）於解剖時整體外觀（即顏容、身軀、下
      肢等）均未發現任何創傷，除左肩頸部大約有1.5 公分大
      小之疑似壓傷。
    (2)造成死者死亡之原因係在右側基底動脈之動脈瘤破裂，導
      致顱底包括大腦、小腦、延腦甚至脊髓均有厲害蜘蛛膜下
      腔出血，而基底動脈位置係由左、右椎動脈經由頸部、向
      上進入顱腔後變成一個夾角，合在一起形成基底動脈，該
      動脈瘤位置並非在頸部而在顱腔底部位置。
    (3)死者在死亡前兩天發生車禍，依檢察官所檢送之現場圖所
      示，死者於高速公路上駕車被旁邊的車子擦撞，故所駕車
      子往右邊斜行碰到高速公路隧道的邊牆，後再折回停在外
      側車道和行人維修道之間，臺灣駕駛人是坐在車子的左前
      方，高速公路行駛必會繫安全帶，安全帶的走向是由左肩
      到右腰，車輛行進當中突然緊急煞車、被碰撞、速度急劇
      減少，安全帶有可能勒住駕駛者身體，阻止身體往前衝，
      所以在車禍中，駕駛者唯一可能會遭受到之外力，就是安
      全帶勒住身軀，而安全帶是由左肩到右腰部分，在死者外
      觀部分可以清楚看見除了左肩頸部的壓擦傷外，上臂都沒
      有發現任何的創傷。
    (4)死者車子被碰撞，到最後剎車停住的地方，這當中車子被
      三個不同的力量撞到，左邊的車子（即被告車）撞到她是
      第一個力量，她用車子去撞隧道壁，隧道沒有被她撞穿過
      去，所以隧道有反作用力，所以車子接到第二個力量，第
      三個我們的行人維修步道和外側車道有一個高度的落差，
      大概10至15公分，所以一個跌落，車子從10至15公分的高
      度往下降，這個之間地球馬路又對車子產生了一個反作用
      力，所以車輛在三個力量的作用之下，有可能影響到車內
      駕駛人間接受到這些力量的影響。然在解剖上，似乎沒有
      找到任何這三個力量在死者身上，造成創傷的證明，找不
      到死者顱底動脈瘤曾經有受到外力損傷的客觀證據。
    (5)車禍發生時間至死者於第二天與友人共進晚餐，大約有30
      個小時的時間差，死者並沒有與平日正常生活有明顯的差
      別，也沒有任何的證據認定，有很明顯不樣的活動，所以
      基於一些客觀的事實，加上本件車禍發生到死者死亡之前
      的相關事證，認為死者的動脈瘤破裂導致顱底嚴重蜘蛛膜
      下腔出血，沒有足夠的理由或證據講前面30個小時前的車
      禍有因果相關。
    (6)死者本身動脈瘤是個疾病，那動脈瘤破裂與先前車禍沒有
      辦法直接連結，在缺乏足夠的客觀證據的情況下，判斷是
      疾病造成死亡，所以死亡方式是『病死的自然死亡』而非
      『意外死亡』。
    (7)所以於上開法醫理字第0930004179號函為該(四)所述，係採
      取開放態度，即如檢察官或法官認為前開中醫診斷證明書
      所載傷情，與死者死亡間具有足夠因果關係連結，即認本
      件車禍造成創傷導致動脈瘤破裂，然後死亡，則死亡原因
      是意外。
  6.承前所論，依據鑑定證人丁○○所述，被害人於本件行車事
    故發生後翌日即93年4 月27日前往就診時，僅認被害人受有
    頸部肌肉拉傷外，此外並無任何異狀（即任何外傷、瘀青等
    ）。是此，誠難認定被害人所受頸部肌肉拉傷與嗣後動脈瘤
    破裂間有相當因果關係。況且，鑑定人於本院審理中隨即陳
    述死者乃頭骨內顱腔長瘤，如頭部遭受劇烈晃動，腦子會跟
    頭骨碰撞，所以腦子表面可能有腦挫傷，且在硬腦膜下腔比
    較碎弱靜脈血管會先被撕裂，會硬腦膜下腔出血，如果更嚴
    重一點，頭部撞到，頭骨就會骨折，但在解剖死者遺體過程
    ，並未找到頭皮下出血、頭骨骨折、硬腦膜上腔出血、硬腦
    膜下腔出血及腦挫傷等傷害，故認沒有證據可以證明死者的
    頭部確因車禍受到嚴重碰撞，導致任何嚴重的創傷等語綦詳
   （參本院上開審判筆錄）。
  7.本院認為鑑定人職為法務部法醫，且學經歷完整豐富（鑑定
    人為國防醫學院醫學系畢業、三軍總醫院病理科住院醫師、
    美國佛羅里達洲戴德郡法醫辦公室訓練1 年後，回台至法醫
    研究所執行法醫解剖鑑定超過9年，所經手解剖案件超過800
    件），且參諸鑑定人於詰問過程時，非僅敘明鑑定結果，亦
    聯帶說明達到其結果之經過或典據（即除以死者傷勢外，復
    酌以死者死亡時身體狀況綜為判斷），所為鑑定意見自當可
    採。
  8.故此，造成被害人死亡原因，既非源自「頸部肌肉拉傷」所
    致，難認被害人死亡與本件行車事故間有何因果關係存在。
    況且被害人車禍後隨於相隔2 日後死亡，其死亡原因既係因
    自身疾病（即基底動脈瘤破裂）之獨立性原因所致，本件亦
    生因果關係之中斷。故被害人事後發生死亡結果，既與本件
    交通事故無關，被告對於被害人之死亡，無需負過失致死之
    罪責。
四、論罪科刑之理由─
  (一)核被告甲○○所為，係犯刑法第284條第1項後段之過失傷害
    罪。公訴人起訴認被告應係犯同法第276條第1項過失致死罪
    名，尚有未合，起訴法條應予變更。
  (二)被告於肇事後於警方尚不知何人犯罪前，於當日即主動向前
    往處理之員警賴文星、宋清吉等人供承肇事犯罪，自首並接
    受裁判，有前揭道路交通事故調查報告表(二)編號「肇事逃
    逸」之記載可明（參警卷第2頁），符合自首要件。
  (三)惟刑法第62條關於自首減輕之規定，業於民國94年2月2日修
    正公布，並於95年7月1日施行，原修正前之舊法就自首規定
    為「必減」，修正後為「得減」，本無關行為可罰性之判斷
    ，同屬科刑規範事項之變動，惟因必減及得減之變動，影響
    行為人之刑罰法律效果，自屬法律有變更；且因自首性質既
    無關可罰性判斷或法律效果之形成，故有無新舊法適用之比
    較，非以行為時為準，應以「自首時」為判斷基準，即若須
    犯罪行為及自首均須在新法施行前，於新法施行後裁判始有
    新法第2條第1項規定，適用最有利於行為人之法律。是此，
    經比較新、舊結果，自應以適用較有利於被告之法律即舊法
    關於自首必減之規定，亦據最高法院95年5月23日第8次刑事
    庭會議決議揭櫫甚明。
  (四)本院審酌被告駕駛車輛，本應謹慎小心，以維自身及參與道
    路交通者之安全，竟疏未注意而肇事，致被害人受有前開傷
    害，實屬不該，且犯後未與告訴人達成和解，惟念及被告素
    行尚佳，有臺灣高等法院被告全國前案紀錄表附卷可參，犯
    後坦承部分犯行等一切情狀，量處如主文所示之刑，並諭知
    易科罰金之折算標準。
  (五)修正前刑法第41條第1 項前段規定易科罰金，得以1元以上3
    元以下折算壹日，又依被告行為時之易科罰金折算標準，修
    正前罰金罰鍰提高標準條例第2 條前段（現已刪除）規定，
    就其原定數額提高為100倍折算1日，則本件行為時之易科罰
    金折算標準，至多以銀元300元折算1日，經折算為新臺幣後
    ，應以新臺幣900元折算為1日。惟修正後刑法第41條第1 項
    前段則規定易科罰金，得以新臺幣1,000元、2,000元、3,00
    0元折算壹日，以舊法有利被告。而依95年6月14日修正公布
     、同年7月1日施行之刑法施行法第1條之1 規定：「中華民
    國94年1月7日刑法修正施行後，刑法分則編所定罰金之貨幣
    單位為新臺幣（第1 項）。94年1月7日刑法修正時，刑法分
    則編未修正之條文定有罰金者，自94年1月7日刑法修正施行
    後，就其所定數額提高為30倍。但72年6 月26日至94年1月7
    日新增或修正之條文，就其所定數額提高為3倍（第2項）」
    。考其立法理由，係因應修正後刑法施行後，依修正刑法第
    33條第5 款規定，罰金貨幣單位已改為新臺幣，是以分則編
    各罪所定罰金之貨幣單位，自應配合上開規定修正，且新刑
    法施行後既已不再適用「現行法規所定貨幣單位折算新臺幣
    條例」，為使罰金數額趨於一致，避免衍生新舊法比較適用
    問題，以緩和實務適用法律之衝擊，於不變動罰金數額之前
    提下，而為制定（前揭條文立法意旨參照），是適用前揭條
    文之結果，僅貨幣單位由銀元改為新臺幣，其罰金數額實與
    舊刑法時代適用罰金罰鍰提高標準條例第1 條額度相同，對
    於被告而言並不發生有利或不利之問題，非屬法律變更，當
    無須就新舊法比較適用，附此敘明。
  (六)至於被告前雖於民國92年8 月15日因違反職役職責案件，經
    國防部中部地方軍事法院以92年度臺覆字第151 號判決判處
    有期徒刑6月，並於92年12月9日易科罰金執行完畢。惟依據
    修正前舊法第49條已規定「累犯之規定，於前所犯罪依據軍
    法或外國法院受裁判者，不適用之」，是行為時之舊法自有
    利於被告，依據刑法第2條第1項前段規定，應適用行為時之
    法律，不論以累犯，併同敘明。
五、適用之法律─
  (一)刑事訴訟法第299條第1項前段、第300條。
  (二)刑法第2條第1項前段、第284條第1項前段、修正前第41條第
    1項前段、第62條前段。
  (三)刑法施行法第1條之1第1項、第2項前段。
  (四)修正前罰金罰鍰提高標準條例第2條。
本案經檢察官戊○○到庭執行職務。
中    華    民    國    95    年    7     月    26    日
                  交通法庭  審判長  吳勇輝
                            法  官  蔡直青
                            法  官  張維君
上正本證明與原本無異。
如不服本判決，應於判決送達後10日內，向本院提出上訴狀（應
附繕本），上訴於臺灣高等法院臺南分院。
                            書記官  陳慧玲
中    華    民    國    95    年    7     月    26    日
附錄本案論罪科刑法條全文：
刑法第284條第1項：
因過失傷害人者，處6月以下有期徒刑、拘役或5百元以下罰金；
致重傷者，處1年以下有期徒刑、拘役或5百元以下罰金。


司法院資訊處製作；財團法人民間司法改革基金會備份。
